臺灣臺東地方法院刑事判決　　　　　　 100年度交易字第12號
公　訴　人　臺灣臺東地方法院檢察署檢察官
被　　　告　林寶福
選任辯護人　邱聰安律師
上列被告因過失傷害案件，經檢察官提起公訴（99年度偵字第14
14號），本院判決如下：
    主  文
林寶福因過失傷害人，處有期徒刑肆月，如易科罰金，以新臺幣
壹仟元折算壹日。
    犯罪事實
一、林寶福未領有駕駛執照，於民國99年2月20日上午7時55分許
    ，騎乘車牌號碼100-CEC號重機車，沿臺東縣綠島鄉○○○
    路由北往南方向行駛，途經臺東縣綠島鄉○○村○○段砂石
    場前，其本應注意汽車在未劃設慢車道之雙向二車道行駛時
    ，應在遵行車道內行駛，在劃有分向限制線之路段，不得駛
    入來車之車道內，而依當時天候晴、有日間自然光線、視距
    良好，並無不能注意之情事，卻疏未注意依遵行車道行駛，
    竟逆向駛入對向車道，適有陳鳳珠所騎乘、搭載李淑秋之車
    牌號碼KQ3-319號重機車沿對向車道由南往北行駛，見狀煞
    避不及，二車因而發生碰撞，致陳鳳珠、李淑秋人車倒地，
    陳鳳珠並受有頭部損傷併創傷性蜘蛛膜下腔出血、臉部裂傷
    約7公分、右側踝及第2及3蹠骨骨折等傷害，李淑秋則受有
    頭部損傷併顱骨骨折及氣腦、左眼挫傷、臉部及齒齦裂傷、
    雙下肢多處擦挫傷等傷害。
二、案經陳鳳珠、李淑秋訴由臺灣臺東地方法院檢察署檢察官偵
    查起訴。
    理  由
壹、證據能力部分：
一、按被告以外之人於檢察事務官、司法警察官或司法警察調查
    中所為之陳述，與審判中不符時，其先前之陳述具有較可信
    之特別情況，且為證明犯罪事實存否所必要者，得為證據，
    刑事訴訟法第159條之2定有明文。而刑事訴訟法第159條之2
    所定之傳聞例外，必符合被告以外之人於檢察事務官、司法
    警察官、司法警察調查中所為之陳述，「與審判中不符」，
    且其先前之陳述，具備「可信性」及「必要性」2要件，始
    例外得適用上開規定，認其先前所為之陳述，為有證據能力
    。此所謂「與審判中不符」，係指該陳述之主要待證事實部
    分，自身前後之供述有所不符，導致應為相異之認定，此並
    包括先前之陳述詳盡，於後簡略，甚至改稱忘記、不知道或
    有正當理由而拒絕陳述（如經許可之拒絕證言）等實質內容
    已有不符者在內。所謂「可信性」要件，則指其陳述與審判
    中之陳述為比較，就陳述時之外部狀況予以觀察，先前之陳
    述係在有其可信為真實之特別情況下所為者而言。至所謂「
    必要性」要件，乃指就具體個案案情及相關證據予以判斷，
    其主要待證事實之存在或不存在，已無從再從同一供述者取
    得與先前相同之陳述內容，縱以其他證據替代，亦無由達到
    同一目的之情形（最高法院96年度臺上字第4365號判決意旨
    參照）。查證人即告訴人陳鳳珠、李淑秋於警詢及檢察事務
    官前所為之證述與本院審理時之證述前後並無不一致之情形
    ，並未有與審判中不符之情形，故證人陳鳳珠、李淑秋於警
    詢及檢察事務官前所為之證詞，應無證據能力。
(二)又按被告以外之人於審判外之陳述，雖不符刑事訴訟法第15
    9條之1至之4之規定，而經當事人於審判程序同意作為證據
    ，法院審酌該言詞陳述或書面陳述作成時之情況，認為適當
    者，亦得為證據；當事人、代理人或辯護人於法院調查證據
    時，知有第159條第1項不得為證據之情形，而未於言詞辯論
    終結前聲明異議者，視為有前項之同意，刑事訴訟法第159
    條之5定有明文。查本案以下所引用之傳聞證據，除上開辯
    護人所爭執之證據已說明如前外，被告及辯護人於本院準備
    程序中均表示沒有意見，同意作為證據，且迄於言詞辯論終
    結前，被告及其辯護人亦未就本院所調查之證據資料主張有
    刑事訴訟法第159條第1項不得為證據之情形，本院審酌該證
    據作成之情況，認均無不適當情事，依刑事訴訟法第159條
    之5第2項之規定，均有證據能力，合先敘明。
貳、實體部分：
一、訊據被告林寶福固坦承有於前揭時間，騎乘車牌號碼100-CE
    C號重型機車，沿臺東縣綠島鄉○○○路由北往南方向行駛
    ，於臺東縣綠島鄉○○村○○段砂石場前，與告訴人陳鳳珠
    所騎乘之車牌號碼KQ3-319號重型機車發生擦撞，告訴人陳
    鳳珠、李淑秋因而人車倒地，告訴人陳鳳珠並受有頭部損傷
    併創傷性蜘蛛膜下腔出血、臉部裂傷約7公分、右側踝及第2
    及3蹠骨骨折等傷害，告訴人李淑秋則受有頭部損傷併顱骨
    骨折及氣腦、左眼挫傷、臉部及齒齦裂傷、雙下肢多處擦挫
    傷等傷害之事實。惟矢口否認有何過失傷害之犯行，辯稱：
    係告訴人陳鳳珠越過車道中線，騎到伊的車道來撞伊，當時
    係因為告訴人陳鳳珠撞過來，伊看到右邊是懸崖，才閃到左
    手邊過去云云。經查：
(一)被告確有於上揭時、地，騎乘車牌號碼100-CEC號重型機車
    ，沿臺東縣綠島鄉○○○路由北往南方向行駛，於臺東縣綠
    島鄉○○村○○段砂石場前，與告訴人陳鳳珠所騎乘之車牌
    號碼KQ3-319號重型機車發生擦撞，告訴人陳鳳珠、李淑秋
    因而人車倒地，告訴人陳鳳珠並受有頭部損傷併創傷性蜘蛛
    膜下腔出血、臉部裂傷約7公分、右側踝及第2及3蹠骨骨折
    等傷害，告訴人李淑秋則受有頭部損傷併顱骨骨折及氣腦、
    左眼挫傷、臉部及齒齦裂傷、雙下肢多處擦挫傷等傷害受有
    走等傷害等情，為被告所不否認，且經證人即告訴人陳鳳珠
    、李淑秋於本院審理時證述綦詳，並有道路交通事故現場圖
    、道路交通事故調查報告表(一)、(二)、道路交通事故現場
    及車輛照片10張、告訴人陳鳳珠受傷照片5張、告訴人李淑
    秋受傷照片3張、高雄醫學大學附設中和紀念醫院診斷證明
    書影本、秀傳醫院診斷證明書影本及臻品牙醫診所診斷證明
    書影本等在卷可稽，此部分事實，首堪認定。
(二)證人即告訴人陳鳳珠於本院審理時證稱：伊係騎伊的路線，
    也就是靠山壁騎車，是被告騎過來伊這邊撞我的，伊已忘記
    哪邊被撞到等語（見本院卷第69頁），證人即告訴人李淑秋
    於本院審理時證稱：伊母親陳鳳珠係騎在自己的車道偏右，
    也就是靠近山的地方等語（見本院卷第72頁）；且肇事地點
    中間劃設有分向限制線，而被告林寶福之機車於肇事後係傾
    倒於臺東縣綠島鄉○○路南往北之車道上（即告訴人陳鳳珠
    所駕駛之車道上），該車道之路面上留有被告林寶福與告訴
    人之血跡、機車物品散落物等情，亦有道路交通事故現場圖
    、道路交通事故現場及車輛照片6張等附卷可查，堪信本件
    車禍之發生，應係被告於肇事時駛入對向車道而逆向行駛無
    訛。
(三)按汽車在未劃設慢車道之雙向二車道行駛時，應依下列規定
    ：一、均應在遵行車道內行駛。二、在劃有分向限制線之路
    段，不得駛入來車之車道內。道路交通安全規則第97條第1
    項第1款、第2款分別訂有明文。被告騎車自應盡上述道路交
    通安全之注意義務，而依當時天候晴、有日間自然光線、視
    距良好，並無不能注意之情事，被告竟疏未注意遵行車道行
    駛，而逆向駛入對向車道，以致肇事，致使告訴人陳鳳珠、
    李淑秋有上開傷害，則被告顯有過失。又本件經送臺灣省花
    東區車輛行車事故鑑定委員會鑑定後，其鑑定意見認為被告
    無照駕駛跨越中心分向限制線侵入來車道，具有過失等情，
    亦同本院認定，此有該會99年10月29日花東鑑字第09961016
    41號函文及所附鑑定意見書在卷可參（見99年度偵字第1414
    號卷第41頁至44頁），足認被告就本件車禍之發生確有過失
    無訛。故被告辯稱係告訴人陳鳳珠逆向行駛而無過失云云，
    並不足採。又告訴人陳鳳珠、李淑秋所受上開傷害，均係因
    本件車禍撞擊所致，被告之過失行為，與告訴人之傷害結果
    間，亦具有相當因果關係。
(四)至辯護意旨雖以：若告訴人機車右側遭被告機車所撞，則應
    倒到左邊，但機車卻倒向右邊，不符動力原理；鑑定書將告
    訴人與被告騎車方向倒置、本件綠島分駐所無警員承認為本
    件車禍之調查承辦人、肇事現場圖極為簡略，對於散落物之
    形成原因未詳查、現場已遭破壞等，故鑑定書並不可採；本
    件係因告訴人陳鳳珠騎機車下坡，沿中心線欲衝入被告車道
    ，被告不敢向路邊閃避而閃入對方車道；告訴人陳鳳珠稱移
    動車子係為使之站立防止滑動，但車子倒地即足以防滑，告
    訴人破壞現場理由令人不解；告訴人傷勢嚴重，應係告訴人
    車道為下坡，案發當時為趕上班車速甚快，且因未按規定戴
    安全帽，致使傷勢更加嚴重云云置辯，惟查：
  1.依現場車輛照片所示，告訴人陳鳳珠所騎乘之機車係右側毀
    損，固可證應係告訴人陳鳳珠之機車右側與被告之機車相撞
    ，然告訴人陳鳳珠之機車右側被撞，其機車未必會倒向右側
    ，蓋此涉及到兩車撞擊角度、人為操控等眾多因素，是辯護
    意旨認此不符動力原理，尚非可採。
  2.至臺灣省花東區車輛行車故鑑定委員會鑑定意見書固然將被
    告與告訴人行車之南北方向錯置，然對於被告及告訴人靠山
    或靠海行駛並無誤認，尚難因此即謂其鑑定意見全然不可信
    ；而綠島分駐所無警員承認為本件車禍承辦人，與本件鑑定
    意見書可否採信似無太大關聯；另肇事現場圖即使簡略，只
    要足資作為判斷之依據，亦不得謂鑑定意見書不可採信；又
    肇事現場即使有被破壞，仍可從現場遺留之血跡、刮地痕來
    判斷，否則，豈非要肇事現場完好如初方得請鑑定機關就車
    禍之肇事原因為鑑定？如此看法無異昧於現實。
  3.辯護人主張係告訴人沿中心線欲衝入被告車道，被告方閃入
    對方車道而相撞，因為散落物掉落在告訴人車道云云，然本
    件車禍之撞擊位置係位在告訴人陳鳳珠行駛之車道上，業如
    前述，顯見告訴人陳鳳珠始終行駛在其應行駛之車道上，辯
    護人片面主張係告訴人陳鳳珠欲衝入被告駕駛之車道上，殊
    難採信。
  4.辯護人雖以：告訴人陳鳳珠稱移動車子係為使之站立防止滑
    動，但車子倒地即足以防滑，告訴人破壞現場理由令人不解
    云云，然告訴人陳鳳珠於本院審理中業已自承：係因被機車
    壓住而將機車移動等語（見本院卷第71頁），況本件告訴人
    陳鳳珠與李淑秋受有上開傷勢，於當時情況緊急下，告訴人
    陳鳳珠豈會有餘力留意機車抬起後之方位或思考車子如何擺
    放？辯護人稱不解告訴人陳鳳珠破壞現場之理由，亦與一般
    人之經驗法則有異。
  5.辯護人雖又主張告訴人傷勢嚴重，應係告訴人車速過快及未
    戴安全帽所造成云云，然本件並無告訴人陳鳳珠車速過快之
    證據，辯護人片面主張告訴人車速過快，尚難以採認；至告
    訴人縱使未戴安全帽而使其傷勢加重，亦無解於被告之刑事
    責任。
(五)綜上所述，被告所辯，顯係事後卸責之詞，要難採信。本件
    事證明確，被告犯行堪以認定，應依法論科。
二、論罪科刑：
(一)核被告林寶福所為，係犯刑法第284條第1項前段之過失傷害
    罪。被告林寶福以一過失駕駛行為造成告訴人陳鳳珠、李淑
    秋受有傷害，為一行為觸犯數罪名，屬想像競合犯，應依刑
    法第55條從一重之過失傷害罪處斷。查被告未領有機車之駕
    駛執照，此為被告所自承，並有證號查詢機車駕駛人1紙附
    卷可查，其無駕駛執照駕車因而致告訴人受傷，應依道路交
    通管理處罰條例第86條第1項之規定，就其過失傷害罪部分
    加重其刑。又被告為15年5月10日出生，行為時為年滿80歲
    之人，應依刑法第18條第3項之規定減輕其刑，並依法先加
    後減之。
(二)另被告肇事後，有向警察機關報案，並報明肇事人姓名、地
    點，自首並接受裁判一節，此有臺東縣警察局臺東分局道路
    交通事故肇事人自首情形紀錄表1紙附卷可查，固應認符合
    自首之要件，至其有無過失刑責，本應由法院審理認定，是
    被告於警詢時雖曾否認其有何過失之責，然此尚不影響其自
    首之效力。惟被告行為形式上雖然符合自首要件，然該條僅
    規定「得減輕其刑」，法院仍保有減輕與否之裁量權（見修
    正立法理由），本院審酌被告於偵審中始終否認犯行，一再
    推卸責任，難認有何真誠悔悟之實據，爰不予減輕其刑，附
    此敘明。
(三)爰審酌被告前未有犯罪之紀錄，此有臺灣高等法院被告前案
    紀錄表1份在卷可稽，是被告素行尚屬良好，併慮及被告於
    犯後迄今未能與告訴人達成和解並賠償告訴人損失，且所造
    成告訴人之傷勢非輕，另考量被告於偵審中均未坦承犯行，
    態度難稱良好，暨其生活狀況、學歷為國小肄業等一切情狀
    ，量處如主文所示之刑，並諭知易科罰金之折算標準。
據上論斷，應依刑事訴訟法第299條第1項前段，刑法第284條第1
項前段、第55條、第18條第3項、第41條第1項前段，刑法施行法
第1條之1第1項、第2項前段，道路交通管理處罰條例第86條第1
項，判決如主文。
本案經檢察官林嘉宏到庭執行職務。
中    華    民    國   100    年    8    月    24    日
                  交通法庭    審判長法  官  馬培基
                                    法  官  盧亨龍
                                    法  官  郭世顏
以上正本證明與原本無異。
如不服本判決應於收受送達後10日內向本院提出上訴書狀，並應
敘述具體理由；其未敘述上訴理由者，應於上訴期間屆滿後20日
內向本院補提理由書（均須按他造當事人之人數附繕本）。「切
勿逕送上級法院」。告訴人或被害人對於本判決如有不服，請書
具不服之理由狀，請求檢察官上訴者，其上訴期間之計算係以檢
察官收受判決正本之日期為準。
                                    書記官  姚佳華
中    華    民    國   100    年    8     月    24    日
附錄本案論罪科刑法條
中華民國刑法第284條
（過失傷害罪）
因過失傷害人者，處6月以下有期徒刑、拘役或5百元以下罰金，
致重傷者，處1年以下有期徒刑、拘役或5百元以下罰金。
從事業務之人，因業務上之過失傷害人者，處1年以下有期徒刑
、拘役或1千元以下罰金，致重傷者，處3年以下有期徒刑、拘役
或2千元以下罰金。